【裁判字號】    89,上訴,1686
【裁判日期】    900227
【裁判案由】    瀆職等
【裁判全文】
臺灣高等法院高雄分院刑事判決                  八十九年度上訴字第一六八六號
    上  訴  人
    即  自訴人  甲○○
    被      告  乙○○
右上訴人因被告瀆職等案件，不服臺灣澎湖地方法院八十九年度自字第六號中華民國
八十九年十月三十一日第一審判決，提起上訴，本院判決如左：
      主  文
上訴駁回。
      理  由
一、自訴意旨略稱：被告乙○○為台灣澎湖監獄管理員，自訴人甲○○為該監受刑人
    ，被告於民國八十九年四月初起，故意加重自訴人工作量，且自訴人於同月十八
    日下午二時許，在該監作業當中有事與作業導師案外人王松茂交談，被告因與王
    松茂之私人恩怨，竟於同月十九日（自訴狀誤載為同月九日）、同年五月十一日
    先後無端開處自訴人違規處罰罰單各一張，使自訴人刑期延長三月，因認被告涉
    有刑法第一百二十六條第一項之凌虐人犯罪嫌。又自訴人於同年五月十二日前往
    隔離保護區前，遭被告檢查攜帶物品，其中自訴人身上之書信為被告搜出後，即
    遭被告侵占入己，未歸還自訴人，因認被告另涉有刑法第三百三十五條之侵占罪
    嫌云云。
二、訊據被告乙○○堅決否認有凌虐人犯、侵占犯行，辯稱：自訴人甲○○之工作量
    較其他在監人犯並無加重，且被告對自訴人甲○○前後開立二次生活考核單，均
    因自訴人甲○○違反監所管理規定所致，依規定作業時間不可做其他的事情，自
    訴人與作業導師交談，被告本人只是口頭上警告他而已，並未列入正式的違規處
    罰，絕無因私人恩怨無端懲處自訴人之情形，且對考核如有異議，可於一週內提
    出異議，若不服亦可申訴，又被告於八十九年五月十二日自訴人要到隔離房時，
    雖有幫其檢身，但未由自訴人身上搜得書信等物品，不知道有無書信，並無侵占
    事實等語。
三、按犯罪事實應依證據認定之，無證據不得推定其犯罪事實。又不能證明被告犯罪
    者，應諭知無罪之判決，刑事訴訟法第一百五十四條、第三百零一條第一項分別
    定有明文。又事實之認定，應憑證據，如未能發現相當證據，或證據不足以證明
    ，自不能以推測或擬制之方法，以為裁判基礎（最高法院四十年台上字第八六號
    判例參照）。
四、經查：
（一）自訴人甲○○認為其遭到被告乙○○凌虐一節，無非以被告加重其工作量，且
      對其二次填具生活考核單予以處分，為主要論據。其中自訴人指被告加重其工
      作量一節，非惟被告否認其事，證人即負責材料分發之蘇玉堂於原審證稱：「
      （材料如何分配？）我們工廠原則上每個受刑人所做所做份量是相同的，但是
      殘障、年紀較大或有教化等事件，主管會叫我們減輕他們的份量，自訴人就因
      年齡較大，主管曾交待減輕其份量。」「（與甲○○年齡相當之人工作量是否
      相同？）他們年齡相同者，工作量都相同。」「（被告有無刻意加重自訴人之
      工作量？）沒有。」（見原審八十九年九月十五日訊問筆錄）另證人與自訴人
      同舍房之吳義水於原審亦證稱：「（自訴人工作量有無比別人重？）沒有比別
      人重，但是他年齡五十三歲，我們主管有減輕其工作。」「（自訴人有無將工
      作帶進房間做？）有，可能是他的技巧不太正確，有拿進來做，我也曾經教過
      他。」（同上筆錄）另證人與自訴人同舍房之劉春雄於原審亦證稱：「（自訴
      人的工作量有無與一般受刑人不同？）自訴人已經五十三歲，他的工作量比別
      人少．．．」「（有無看過乙○○凌虐自訴人之事？）沒有。」（同上筆錄）
      顯見自訴人甲○○所指工作量遭被告乙○○加重一節，洵無可採。
（二）又自訴人認被告乙○○二次無端填載生活考核單處分自訴人一節，經核上開生
      活考核單所載，其一為八十九年四月十九日九時，事由為「違反工場秩序，隨
      便走動講話」；其二為八十九年五月十一日零時三十分，事由為「於舍房內，
      粘貼違反規定之物品（菸管），屢勸不聽」，此有台灣澎湖監獄收容人生活考
      核單影本二紙附卷足憑（見原審卷第二十五頁），上開生活考核單除由被告乙
      ○○蓋章之外，並有該監值班科員、中央台主任、教區教誨師、教區科員、及
      戒護科長核章，自訴人空言指摘「被告因與王松茂之私人恩怨，竟於同月十九
      日（自訴狀誤載為同月九日）、同年五月十一日先後無端開處自訴人違規處罰
      罰單各一張」，已難採信。再自訴人於接受生活考核單後，未循內部申訴管道
      表明不服，卻於事後逕行興訟指摘考核單有不實記載，亦違常情。
（三）況刑法第一百二十六條第一項所稱之凌虐，係指違背人道，損害被害人身體或
  人格之虐待行為而言，倘管獄員為維持獄所秩序而有必要之管束行為，並未超
      越法定懲罰之範圍，便與凌虐人犯罪構成要件不合，此觀之最高法院二十九年
      上字第三一號判例即明，本件縱認自訴人有遭到加重工作量，無端以生活考核
      單處分之情形，於自訴人未因工作無法完成或經生活考核而進一步受到身體、
      人格上之侵害，致遭有違人道之對待以前，揆諸前述判例意旨，仍與法律所定
      凌虐之程度有距，自難對被告以該條規定相繩。因此，自訴人所指遭被告乙○
      ○加重工作量、無故處分而予凌虐等節，尚無其他證據可資佐證，洵屬無稽。
      另被告乙○○與該監作業導師王松茂是否有私人恩怨，與自訴人所指遭被告乙
      ○○加重工作量、無故處分而予凌虐，並無必然關係，自訴人聲請傳訊證人王
      松茂以證明被告乙○○與王松茂有私人恩怨之事實，即無必要，附此敘明。
（四）又按刑法第三百三十五條第一項所定之侵占罪名，係以意圖為自己或他人不法
      所有，將自己持有他人之物，以變易持有為所有之意思，將之侵占取得為要件
      。本件自訴人於八十九年九月十五日原審至台灣澎湖監獄訊問時陳稱：本件遭
      被告侵占之書信，係辦理銀行存摺之用而與律師往來之委託書及信紙云云，嗣
      於原審八十九年十月十三日審理時，改口稱係與被告有利害關係之文書云云，
      於本院審理中復稱：「八十九年五月十二日那天我身上有寫一封給律師的信函
      及一封檢舉信函都是要給律師的，結果被被告搜走，拿走．．．」（見本院九
      十年二月十三日審判筆錄）自訴人前後所言不一，究竟有何物品為被告搜走、
      拿走，已堪存疑；又依據證人即當時在場之林傳智於原審證稱：「（八十九年
      五月十二日自訴人被被告搜身時你有無在場？有無看到自訴人被搜出何物件？
      ）當時我人有在場，沒有注意到被告搜出自訴人身上的物件。」「（有無注意
      到有律師委託書及信紙等物件？）我沒有注意到。」（見原審八十九年九月十
      五日訊問筆錄）顯見，於自訴人所指之侵占時地，證人林傳智當時係在場，惟
      並未注意到自訴人有書信或律師委託書遭被告搜出，是上開侵占罪要件所稱「
      他人之物」存在與否，亦值斟酌。再者，侵占罪以合法持有他人之物為構成要
      件，被告曾否持有或取得自訴人所指之書信，除自訴人指述外，並無其他證據
      可資佐證，而自訴人既然對於被告之管理有所不滿，即有誤會或攀指被告之可
    能。是尚難遽憑自訴人有瑕疵之指述，即認被告乙○○涉有侵占之罪嫌。
（五）綜上所述，自訴人甲○○既有誤會或攀指被告之動機，且其陳述又有瑕疵可指
      自難僅憑其指訴，即令被告乙○○負刑法凌虐人犯、侵占之罪責。此外，復無
      其他證積極證據足認被告乙○○涉有自訴人所指之凌虐人犯、侵占犯行，不能
      證明被告乙○○犯罪，依刑事訴訟法第三百零一條第一項之規定，自應為被告
      乙○○無罪之諭知。
五、原審經詳酌後，認為不能證明被告乙○○涉有自訴人所指之凌虐人犯、侵占犯行
    ，而為被告乙○○無罪之判決，經核並無違誤。自訴人上訴意旨仍執前詞，指摘
    原判決不當，為無理由，應予駁回。
據上論結，應依刑事訴訟法第三百六十八條，判決如主文。
中    華    民    國      九十      年       二       月  二十七  日
                              臺灣高等法院高雄分院刑事第三庭
                                  審判長法官  莊秋桃
                                        法官  莊崑山
                                        法官  陳中和
右正本證明與原本無異。
如不服本判決，應於判決送達後十日內向本院提出上訴狀，其未述理由者並應於提
出上訴狀後十日內向本院補提理由書（應附繕本)。
                                      書記官  梁美姿
中    華    民    國      九十      年       三       月     二   日
                                                               Ｊ


司法院資訊處製作；財團法人民間司法改革基金會備份。
